【裁判字號】    90,簡上,113
【裁判日期】    900608
【裁判案由】    違反公司法
【裁判全文】
臺灣臺北地方法院刑事判決                          九十年度簡上字第一一三號
    上  訴  人
    即  被  告  甲○○
    選任辯護人  邱姿瑛
                葉月雲
右上訴人即被告因違反公司法案件，不服本院九十年度簡字第一一三號，中華民國九
十年二月十五日第一審簡易判決（聲請簡易判決處刑案號：台灣台北地方法院檢察署
八十九年度偵字第一四三二六、一五八○○、二四四五六號，移送併辦案號：九十年
度偵字第一八三○號）提起上訴，本院合議庭第二審判決如左：
    主  文
上訴駁回。
    事  實
一、甲○○係設於臺北市○○區○○街八號三樓「龍沅資訊網路科技股份有限公司（
    下稱龍沅公司）」負責人，明知該公司公司登記所營事業為：「一、電器批發業
    （舊貨除外）；二、事務性機器設備批發業；三電信器材批發業；四、資訊軟體
    批發業；五、電子材料批發業；六、電器零售業（舊貨除外）；七、事務性機器
    設備零售業；八、電信器材零售業；九、資訊軟體零售業、十、電子器材零售業
    ；十一、投資顧問業；十二、企業經營管理顧問業；十三、資訊軟體服務業；十
    四、資料處理服務業；十五、電子資訊供應服務業；十六、電信業務門號代辦業
    ；十七、電腦設備安裝業；十八、玩具、娛樂用品零售業；十九、食品、飲料零
    售業；二十、書籍、文具零售業；二十一、國際貿易業；二十二、其他工商服務
    業（電腦及其周邊設備研發）；二十三、一般廣告服務業（現場不從事錄影、錄
    音、製作、錄製、拍攝）；二十四、租賃業；二十五、飲料店業（另設合法地點
    經營）」，至於「利用電腦擷取網際網路供人遊戲」之業務屬於「其他娛樂業」
    （公司行號登記營業項目代碼：Ｊ七九九九○），並非龍沅公司登記之營業項目
    ，竟自八十九年三月間某日起，以「戰略高手網路咖啡」加盟店之名義，在上址
    提供電腦主機四十六台、遊戲軟體光碟，利用電腦及軟體之功能，供消費者擷取
    網際網路上之遊戲軟體或提供遊戲光碟軟體供人遊戲，按時向顧客收取費用（每
    分鐘新台幣《下同》一‧五元），而經營登記範圍以外之娛樂業務。經臺北市政
    府警察局及臺北市政府建設局分別於八十九年五月二十二日凌晨零時二十分許、
    同年六月二十七日下午一時四十分許、同年七月二十一日上午九時二十分許、同
    年九月六日下午三時許及同年十月十八日下午二十二十五分許查獲，而得悉上情
    。
二、案經臺北市政府移請臺灣臺北地方法院檢察署檢察官聲請簡易處刑判決，及經臺
    北市政府移請臺灣臺北地方法院檢察署檢察官移由本院併為審理。
    理  由
一、訊據被告即上訴人甲○○坦承其擔任負責人之龍沅公司登記所營業務項目不包括
    公司行號登記營業項目代碼為Ｊ七九九九○之「其他娛樂業」，即在上址以「戰
    略高手網路咖啡」加盟店之名義，在上址提供電腦主機、遊戲軟體光碟，供消費
    者擷取網際網路上之遊戲軟體或提供遊戲光碟軟體供人遊戲，而按時向顧客收取
    費用，嗣多次為臺北市政府建設局及臺北市政府警察局人員查獲之事實，惟矢口
    否認有何違反公司法犯行，辯稱：伊當初申請設立龍沅公司時，係委託會計師全
    權處理，且經濟部商業司對於「其他娛樂業」之申請，亦「核予備查」，詎臺北
    市○○○○○路咖啡比照電玩管理，除非依較高標準之電子遊戲場業申請，始可
    獲准，伊當時既無意經營電子遊戲場業，且鑑於辛苦集資之資金已用以店面裝潢
    ，開幕營業在即，為如期取得公司登記執照及營利事業登記證，乃退而刪除「其
    他娛樂業」之申請，並無違法之故意；況加盟「戰略高手網路咖啡」之初，未獲
    告知有違法之虞，基於保護股東投資利益，始經營網路咖啡店之業務，伊所營之
    龍沅公司實際上已取得「電子資訊供應服務業」及「飲料店業」之營業項目登記
    ，僅礙於臺北市政府政策考量，無法取得「其他娛樂業」之登記，實際上經營網
    路咖啡業務，對行政監督應會有太大干擾，與公司法第十五條第一項之立法意旨
    亦不致有多大扞格之處，應不具社會非難相當性，伊至多僅係無認識之過失云云
    。
二、經查：
（一）被告為「龍沅公司」之負責人，而「龍沅公司」經主管機關核准登記之營業項
      目為：「一、電器批發業（舊貨除外）；二、事務性機器設備批發業；三電信
      器材批發業；四、資訊軟體批發業；五、電子材料批發業；六、電器零售業（
      舊貨除外）；七、事務性機器設備零售業；八、電信器材零售業；九、資訊軟
      體零售業、十、電子器材零售業；十一、投資顧問業；十二、企業經營管理顧
      問業；十三、資訊軟體服務業；十四、資料處理服務業；十五、電子資訊供應
      服務業；十六、電信業務門號代辦業；十七、電腦設備安裝業；十八、玩具、
      娛樂用品零售業；十九、食品、飲料零售業；二十、書籍、文具零售業；二十
      一、國際貿易業；二十二、其他工商服務業（電腦及其周邊設備研發）；二十
      三、一般廣告服務業（現場不從事錄影、錄音、製作、錄製、拍攝）；二十四
      、租賃業；二十五、飲料店業（另設合法地點經營）」，並不包括「利用電腦
      擷取網際網路供人遊戲」之「其他娛樂業」一節，經被告於本院審理中坦承在
      卷，且有偵查卷附龍沅公司之臺北市政府營利事業登記證（北市建商公司《８
      ９》字第４６２０１１號）及公司資料查詢作業表等件可稽（見八十九年度偵
      字第一四三二六號偵查卷第九至十二頁、第十八、十九頁）。
（二）第查，被告經營之龍沅公司，自八十九年三月間某日起，即在上址以「戰略高
      手網路咖啡」加盟店名義，提供電腦主機、遊戲軟體光碟，供消費者利用電腦
      及軟體，上網擷取網際網路上之遊戲軟體，或提供遊戲光碟軟體供人遊戲，並
      據以按時向消費者收取費用一情，有被告所不爭執之(1)臺北市政府警察局少年
      警察隊實施檢查紀錄表所載：「一、現場設備：設有一吧檯及四十六座位及四
      十六套網路設備。二、消費內容：供應簡餐、飲料及供客玩網路遊戲，最低消
      費九十元」等語（同上偵查卷第六頁）；(2)臺北市政府建設局商業稽查紀錄表
      所載：「一、檢查時，現場燈火通明，音樂播放，即處於營業狀態中。二、設
      有四十六個席次，正有三十四人消費中，以看書及上網方式為之，即有三十四
      台電腦螢幕顯示開機，約有十九台電腦從事上網聊天或蒐尋資料，另十五台著
      手遊戲中，其等遊戲計有世紀帝國II、怒火燎原、三角洲部隊等等。將網路上
      遊戲以建檔方式，摘錄桌面上，方便客人使用。二、計價方式：每分鐘一‧五
      元，可上網、看書，飲料免費」、「稽查時燈亮營業中，現場以木板區隔十五
      區間，內設有電腦，現場共有四十六組電腦並連線主機，主要供不特定人士擷
      取網際網路遊戲供人對打，連線遊戲，客人亦可自行攜帶光碟進入電腦遊玩，
      現場有四十五位客人打完遊戲，二位客人查詢資料，電腦遊戲名稱為世紀帝國
      II、石器時代、天堂、戰慄時空等共二十六種遊戲種類」等語（見八十九年度
      偵字第一四三二六號偵查卷第三頁、八十九年度偵字第二四四五六號偵查卷第
      三頁）；(3)臺北市政府警察局中正一分局忠孝西路派出所臨檢紀錄表所載：「
      該戰略高手網路店現場未隔間，設有ＡＣＥＲ牌共四十六部電腦含周邊設備，
      在編號一二六號電腦正有客人吳文彬在打電腦遊戲軟體〝泰伯倫之日〞」等語
      （見八十九年度偵字第一五八○○號偵查卷八頁）；及(4)臺北市○○○○○路
      咖啡店等違規經營電子遊戲業聯合稽查紀錄表所載：「稽查時營業中，現場主
      要提供消費者利用電腦功能，以磁碟、光碟供人打玩遊戲」等語（見九十年度
      偵字第一八三○號偵查卷第三頁）足憑。按提供消費者上網查詢網路上資料（
      不含擷取網路遊戲軟體供人遊戲），雖屬「電子資訊供應服務業」之業務範圍
      ，然提供消費者擷取網際網路上之遊戲軟體或提供遊戲光碟軟體供人遊戲，則
      為「其他娛樂業」之業務範疇，已據本院原審向經濟部商業司函查經解釋在案
      ，有經濟部商業司經（八九）商六字第八九二三○八一四號、九十年一月三十
      日經（九十）商七字第○九○○二○一三五三○號函釋在卷可考（見原審卷第
      十一至十四頁），此情復為被告委託會計師申請設立龍沅公司之初所明知一情
      ，又據被告於本院審理中坦承在卷（見本院九十年五月二十五日審判筆錄），
      並有被告庭呈之或經濟部商業司核予備查之「公司設立登記預查名稱申請表」
      一件足憑，足徵被告自龍沅公司申請設立登記之初，即知網路咖啡店提供消費
      者擷取網際網路上之遊戲軟體或提供遊戲光碟軟體供人遊戲之經營，必須同時
      取得「電子資訊供應服務業」及「其他娛樂業」之公司營業項目登記，被告辯
      稱其「無違法故意」或至多僅係「無認識過失」云云一節，莫非係臨訟卸責避
      就之詞，委無足採。
（三）末按任何人不得因不知法律而免除其刑事責任，刑法第十六條定有明文，此乃
      刑事責任理論之當然解釋，否則聽任行為人事後空以不知法律置辯，而獲致不
      同法律效果之評價，絕非事理之平。如前所述，被告為龍沅公司之負責人，且
      實際參與龍沅公司之業務經營，就公司經主管機關核准之營業項目不包括「其
      他娛樂業」一節，知之甚稔，且龍沅公司實際上亦經營登記範圍以外之「提供
      消費者擷取網際網路上之遊戲軟體或提供遊戲光碟軟體供人遊戲」之業務，被
      告依法自應擔負公司負責人一切因公司業務衍生之民、刑事責任。被告徒以公
      司所營業務項目符合股東權益，不具社會非難相當性置辯，容無足採。本件事
      證明確，被告雖否認犯行，然依現存證據，已足認其確有上開違反公司法犯行
      ，應予依法論科。
二、按「公司不得經營登記範圍以外之業務」，公司法第十五條第一項定有明文。被
    告為龍沅公司之負責人，且實際參與公司業務之經營，明知龍沅公司登記所營之
    事業項目中並不包括其他娛樂業，竟仍於右揭時、地從事該等登記範圍以外提供
    消費者擷取網際網路上之遊戲軟體或提供遊戲光碟軟體供人遊戲之業務，核其所
    為違反公司法第十五條第一項規定，應依公司法第十五條第三項規定論處。另按
    「業務」，乃係指以繼續之意思，反覆實行同種類之行為為目的之社會活動之謂
    也，性質上當然具有持續行為，其每次之行為，應解為綜合的一個業務所包括之
    整體行為（最高法院八十一年度上易字第六七五八號裁判意旨參照）。被告任負
    責人之龍沅公司違法經營登記範圍以外業務之時間，雖非短暫，然此種繼續性之
    業務經營行為，仍屬一個整體行為，法律上僅得評價為實質上一罪。原審依被告
    於偵查中之自白及現存之證據，認被告犯行明確，依刑事訴訟法第四百四十九條
    第一項前段、第三項、第四百五十四條第二項、公司法第十五條第一項、第三項
    、刑法第十一條前段、第四十二條第二項、罰金罰鍰提高標準條例第二條，現行
    法規所定貨幣折算新台幣條例第二條，判處被告罰金新台幣五萬元，如易服勞役
    以銀元三百元即新台幣九百元折算一日，其認事用法均無不當，量刑亦屬妥適，
    被告仍執前詞，指摘原判決不當，非有理由，應予駁回。
據上論斷，應依刑事訴訟法第四百五十五條之一第一項、第三項、第三百六十八條，
判決如主文。
本案經檢察官周士榆到庭執行職務
中      華      民      國      九十      年      六      月      八    日
                                    臺灣臺北地方法院刑事第六庭
                                        審判長法  官  劉  慧  芬
                                              法  官  劉  煌  基
                                              法  官  吳  秋  宏
右正本證明與原本無異。
本件不得上訴。
                              書記官  林  碧  華
中      華      民      國      九十    年      六      月     十      日
附錄本案論罪科刑法條全文：
公司法第十五條
公司不得經營登記範圍以外之業務。
公司之資金，除因公司間業務交易行為有融通資金之必要外不得貸與股東或任何他人
。
公司負責人違反前二項規定時，處一年以下有期徒刑、拘役或科或併科新台幣十五萬
元以下罰金，並賠償公司因此所受之損害。


司法院資訊處製作；財團法人民間司法改革基金會備份。
